臺灣高等法院民事判決　　　　　　　　　　94年度上字第37號
上　訴　人　丙○○
　　　　　　乙○○
共　　　同
訴訟代理人　呂偉誠律師
被 上訴 人　甲○○
訴訟代理人　蕭顯忠律師
上列當事人間請求移轉公司股份事件，上訴人對於中華民國93年
11月5日台灣台北地方法院92年度訴字第3481號第一審判決提起
上訴，本院於94年8月31日言詞辯論終結，判決如下：
    主      文
原判決廢棄。
被上訴人在第一審之訴及假執行之聲請均駁回。
第一、二審訴訟費用由被上訴人負擔。
    事實及理由
一、被上訴人主張：其子林茂榮於民國73年12月21日與訴外人洪
    文棟、邱復生、黃國榮、張武順等共六人簽定協議書，約定
    共同出資新台幣（下同）2,000萬元購買坐落花蓮縣豐濱鄉
    ○○○段第337號等11筆土地，並設立秀姑巒育樂股份有限
    公司（下稱秀姑巒公司）開發經營。公司設立時，林茂榮雖
    出資250萬元，應登記為2500股，但因公司先發行股份之4分
    之1，各股東之股份按實際出資金額之4分之1計算而登記為
    625股，並以被上訴人名義登記。至78年2月16日，公司修訂
    章程，就股東實際繳納股金2000萬元全額發行，各股東皆就
    原持有股份增加三倍，然被上訴人應有之2500股股份竟無端
    消失，而分別登記於上訴人二人名下，各持有1250股，兩造
    間並無買賣契約存在、上訴人二人並無任何法律上之原因而
    取得被上訴人之股份，依民法第179條之規定，自應將不當
    取得之股份歸還予被上訴人，為此訴請上訴人二人應將其所
    有之秀姑巒公司之股份各1250股移轉登記予被上訴人。原審
    為被上訴人全部勝訴判決。被上訴人並於本院聲明駁回上訴
    人之上訴。
二、上訴人則以：渠等所持有秀姑巒公司之股份，係依據該公司
    於78年2月16日之臨時會及董事會決議發行新股時向公司所
    認購之股份，被上訴人系爭2500股股份係委由張武順出售，
    被上訴人並出具股份轉讓證明書，而後張武順再將上開被上
    訴人股份連同其自己的2500股一併出售予廖碧川，廖碧川已
    支付張武順450萬元價款，並取得上開股份轉讓證明書，上
    訴人以225萬元向廖碧川購得合計2500股股份，故該次增資
    時新增股份之股東並無法區分何者係認購自發行新股，何者
    係向舊股東所購，上訴人之資金於認購股份時已交予廖碧川
    ，且被上訴人無法證明系爭股份為上訴人向被上訴人所購買
    ，故上訴人並無侵害被上訴人之權利，且依正當方式取得該
    公司之股份，無不當得利之情形，是以，被上訴人之請求顯
    無理由等語，資為抗辯。原審為其敗訴判決，其不服上訴，
    求為廢棄原判決，改判駁回被上訴人在第一審之訴及假執行
    聲請。
三、兩造不爭執之事實：
(一)被上訴人之子林茂榮於73年12月21日與訴外人洪文棟、邱復
    生、黃國榮、張武順等共六人簽定協議書，約定共同出資
    2000萬元，即洪文棟出資450萬元、廖碧川出資450萬元、邱
    復生出資400萬元、黃國榮出資200萬元、張武順出資250萬
    元、林茂榮出資250萬元，以購買坐落花蓮縣豐濱鄉○○○
    段第337號等11筆土地，並為此設立秀姑巒公司開發經營。
(二)秀姑巒公司於74年7月16日設立登記時，其資本總額定為2萬
    股，每股金額為1000元，分次發行。第一次發行股份為5000
    股，計500萬元。登記股東為洪文棟1000股、廖碧川1125股
    ，邱復生1000股，張武順625股、黃國榮500股、林麗花125
    股，林茂榮之股份625股則以其父即被上訴人名義登記。
(三)嗣該公司於78年將其股份全額發行而辦理增資1500萬元，於
    增資後登記股東為洪文棟4000股、廖碧川4500股，邱復生
    4000股、黃國榮2000股、林麗花500股，林茂榮與張武順已
    無股份，新加入股東為廖冠驊2500百股、上訴人梁啟、乙○
    ○各1250股。
四、查被上訴人主張林茂榮與廖碧川等人於74年間集資2000萬元
    購買十一筆土地後，再設立秀姑巒公司以開發經營，除土地
    款以外，股東並未再另外出資，而公司設立時雖登記資本總
    額2000萬元，但先發行500萬元，而於78年增資時始足額發
    行，該次發行僅係形式上增資，實際上並未再向股東收取股
    金。而剛開始購買土地時，除347地號直接登記予股東洪文
    棟名義外，其餘十筆土地因係農地而暫時借名登記，而由股
    東或其配偶設定高額抵押權以為擔保，至77年可過戶時，即
    全部登記在公司名下等事實，業據證人張武順及廖碧川於原
    審證述明確（見原審卷第58頁、第142頁），並提出土地登
    記簿謄本十一份為證；上訴人固於原審舉證人洪文棟證詞，
    辯稱公司一開始募集500萬元，協議書上雖然寫2000萬元，
    但是實際上大家只有按協議書上的比例繳500萬元充作公司
    的股分，增資時所有股東均有實際再行出資云云。惟查，依
    上訴人所提秀姑巒公司現有土地之土地登記簿謄本所載（見
    原審卷第172至220頁），其移轉登記予公司之時間均為77年
    5 月19日，斯時公司尚未增資，如公司僅有500萬元之股本
    ，則購地之資金從何而來？未見上訴人舉證證明。況上訴人
    乙○○亦自認秀姑巒公司買土地買了1700多萬元，公司如何
    買不知情，目前公司亦沒有1500百萬元等語（見原審卷第
    133 頁）；再就被上訴人主張前揭土地購入之時間均在74年
    1月至4月間，因所購者為農地，是部分未過戶而以設定抵押
    權予股東之配偶或本人方式保障權益，於得過戶時，始移轉
    登記予公司乙節，上訴人並不爭執，可見被上訴人主張渠等
    乃於74年先集資2000萬元購買土地始成立公司部分事實為真
    ，而證人洪文棟雖證稱增資以後公司仍有購買土地，惟與張
    武順、廖碧川之證詞不合，且就秀姑巒公司何時購買十一筆
    土地，增資後購買之土地何在等等公司經營重要事項，均稱
    不復記憶，且證人自稱係上訴人乙○○之高中時起之好友，
    是其證詞未免有所偏頗，而難採信。則被上訴人主張秀姑巒
    公司78年之增資僅係形式上將股份發行登記完畢以符實際，
    股東並未實際再行出資之事實為可取。準此，秀姑巒公司發
    行新股後所有原始股東所持股份均較設立登記時增加三倍，
    而新增之股東為廖冠驊及上訴人二人，足證該次增資，僅張
    武順及被上訴人二人將股份轉讓。
五、本件主要爭點在於證人廖碧川是否確實有向證人張武順買受
    包括被上訴人系爭2500股股票、證人廖碧川是否有將上開系
    爭股票買賣價金支付予證人張武順，以及證人廖碧川有無再
    將系爭2500股股份轉賣給上訴人二人？經查：
(一)證人即被上訴人之子林茂榮於原審證稱：「（法官問：提示
    被證七、八轉讓契約書是否你寫的？）答：這兩張是我寫的
    ，是我父親即原告授權我處理的。我們是合夥關係，……，
    我簽了轉讓契約書。廖碧川想要買我們的股份透過張武順辦
    理轉讓，轉讓後我沒有拿到廖碧川的錢。我的股份是廖碧川
    要買的，但是後來股份跑到被告丙○○、被告乙○○那裡。
    」等語（見原審卷第55頁）。
(二)證人張武順亦於原審證稱：「（法官問：提示被證六、七，
    當時你是否有見證？答：是我見證的，且契約是我草擬的，
    兩份契約的股份是一樣的，當時廖碧川想買，……，廖先生
    是希望買我的及原告甲○○的股份。……，當時廖碧川殺價
    為250萬，因為我同意所以現場更改，……。後來如何拿到
    價金我記不清楚了。」等語（見原審卷第57頁）。
(三)證人廖碧川於本院證稱：「（法官問：78年2月20日向張武
    順買進秀姑巒育樂公司股份2500股及甲○○名下秀姑巒育樂
    股份2500股？如有，為何甲○○名下股份是由張武順出售？
    ）答：甲○○拜託張武順出來賣2500股，我有買張武順2500
    股，甲○○的2500股，我共買了5000股份。（法官問：以多
    少價錢向張武順買進上開股份？上證三號北市三信合作社支
    票存根聯二紙（票號MN0000000、MN0000000）及上證四號已
    兌現支票二紙，是否你交付予張武順買進上開股份之價款？
    （提示）答：我用450萬元跟張武順買的，我開了這二張支
    票沒錯，支票背面是張武順自己簽名的，1張200萬元，1 張
    250萬元。我今天有帶支票存根來，當庭提出支票存根冊1本
    。（當庭核對支票存根原本與本院卷第36、37頁支票存根影
    本相符。）（法官問：上證一號甲○○所簽名之股份轉讓證
    明書及股份申請書原本，是否為張武順交付與你，作為股份
    轉讓之文件？）（提示）答：對的。（法官問：你向張武順
    買進上開股份後是否於78年3月間再將其中甲○○名下2500
    股股份轉賣給上訴人乙○○？轉賣價額多少？）答：是的，
    我賣給他2500股，價款是225萬元。乙○○開78年3月2日的
    支票給我，我已領款了。（法官問：是否收到乙○○之價款
    ？是否將上證一號甲○○所簽名股份轉讓證明書及申請書再
    轉讓給乙○○，作為股份過戶之用？）答：我收到乙○○的
    225萬款項後，就將甲○○的轉讓證明書及申請書交給乙○
    ○過戶用。（上訴人訴訟代理人問：開給張武順的200萬支
    票是借款還是買股份的錢？）答：買股份的錢。（被上訴人
    訴訟代理人問：你與張武順所簽的契約價款250萬元，你1張
    支票250萬元的是付張武順自己股份的錢，另一張200萬的錢
    是付甲○○股份的錢？）答：我向張武順買5000股是450萬
    元，他叫我開成二張支票，1張250萬元另1張200萬元，他說
    250萬元是給我，他說甲○○的部分開200萬元。（被上訴人
    訴訟代理人問：為何以前你在原審說都不記得買賣股份的事
    ，找不到乙○○開給你的支票？）答：後來在93年底我找到
    支票存根簿，我通知乙○○先生說我有張武順向我收錢的資
    料，……。（被上訴人訴訟代理人問：你的資料裡面都沒有
    乙○○付你225萬元的資料？為何知道乙○○是付你225萬元
    ？）答：我買了450萬的5000股份，每股是90元，所以我用1
    股90元賣給他，我沒有賺他錢。（被上訴人訴訟代理人問：
    225萬元賣給他，是你現在才算出來的？）答：當時我就照
    這本錢每股90元賣給他。乙○○問我，我也是說照本錢每股
   90元賣他」等語（見本院卷第51至54頁）。
(四)證人廖碧川並於本院提出其於原審判決後始尋獲之票載金額
    分別為250萬元及200萬元，票載日期均為78年2月20日，付
    款銀行均為台北市第三信用合作社，票載號碼分別為MN0000
    000、MN0000000支票影本兩紙及支票存根為證（見本院卷第
    35至38頁），由證人廖碧川所提出上開兩紙已由證人張武順
    簽收提示兌現之支票，其發票日期均為78年2月20日，正與
    證人張武順交付予證人廖碧川之被上訴人所簽具股份轉讓證
    明書及股份轉讓同意書上所記載日期均相符（見原審卷第47
    、48頁，本院卷第28、29頁），另參照證人張武順於本院做
    證亦承認上開證人廖碧川所提出上開兩紙系爭支票存根上簽
    名及上開系爭兩紙支票已兌現支票影本均為真正等情（見本
    院卷第76頁），更可證明證人廖碧川上開證述內容為真實。
(五)由上開證人之證述及證據，足見被上訴人系爭2500股股份係
    委由證人張武順出售，被上訴人並出具股份轉讓證明書及股
    份轉讓申請書予證人張武順，而後證人張武順再將上開被上
    訴人股份連同其自己2500股股份，一併出售予證人廖碧川，
    而證人廖碧川並已簽發上開支票二紙支付證人張武順系爭
    5000股股款合計450萬元，並取得上開被上訴人之股份轉讓
    證明書及申請書，而後上訴人二人再以225萬元向證人廖碧
    川購得合計2500股之股份。
(六)至於證人張武順雖於本院證稱：「其中面額200萬元支票為
    其向廖碧川之借款」云云，顯與上開證人廖碧川所證述情形
    不符，且證人張武順對於上訴人代理人所詢問該「借款」究
    於何時償還予廖碧川乙節，以及若無代甲○○出售股份，何
    以卻將甲○○之股份轉讓證明書及股份轉讓申請書交付與廖
    碧川，使廖碧川得以再轉售與上訴人，且事隔多年期間卻未
    曾向廖碧川要求取回等情事，證人張武順均支吾其詞無法自
    圓其說，顯見證人張武順所證其中面額200萬元支票為其向
    廖碧川之借款云云，不足採信。又苟被上訴人未委由張武順
    出售系爭2500股份，係如其所主張上訴人受讓系爭股份有不
    法情形，則被上訴人何有可能遲至近15年之久始提起本件訴
    訟請求？更顯見被上訴人主張不合情理。
六、綜上所述，系爭股份係被上訴人於78年2月20日委由證人張
    武順代理出售，由張武順連同其自己之股份一併出售與證人
    廖碧川，當時秀姑巒公司並未發行股票，於證人張武順代理
    被上訴人與證人廖碧川達成系爭股份買賣合意，系爭股份已
    發生轉讓予證人廖碧川之效力（依公司法第163 條第1項及
    公司法第165條規定，向公司辦理股東變更登記僅為對抗效
    力，並非股份轉讓之生效要件），而後上訴人於同年3月2日
    再向證人廖碧川購買受讓取得系爭股份權利，是上訴人受讓
    取得系爭股份並非無法律上原因；且上訴人並非直接自被上
    訴人處受讓取得系爭股份權利，其受利益與被上訴人所主張
    之「受損害」間亦無直接因果關係。被上訴人主張上訴人不
    當得利，自不成立。故被上訴人依民法第179條規定，訴請
    上訴人二人應將其所有之秀姑巒公司之股份各1250股移轉登
    記予被上訴人，為無理由，不應准許。原審為被上訴人勝訴
    之判決，尚有未冾。上訴意旨指摘原判決不當，求予廢棄改
    判，為有理由，應由本院將原判決廢棄，改判如主文第2項
    所示。
七、本件事證已臻明確，兩造其餘攻擊防禦方法，核不影響判決
    結果，爰不予一一論述，附此敘明。
八、結論：本件上訴為有理由，爰依法判決如主文。
中　　華　　民　　國　　94　　年　　9　　 月　　14　　日
                  民事第十三庭審判長法  官  張宗權
                                    法  官  蕭艿菁
                                    法  官  陳忠行
正本係照原本作成。
如不服本判決，應於收受送達後20日內向本院提出上訴書狀，其
未表明上訴理由者，應於提出上訴後20日內向本院補提理由書狀
（均須按他造當事人之人數附繕本）上訴時應提出委任律師或具
有律師資格之人之委任狀；委任有律師資格者，另應附具律師資
格證書及釋明委任人與受任人有民事訴訟法第466條之一第一項
但書或第二項（詳附註）所定關係之釋明文書影本。
中　　華　　民　　國　　94　　年　　9　 　月　　16　　日
　　　　　　　　　　　　　　　　　　書記官  明祖星
附註：
民事訴訟法第四百六十六條之一（第一項、第二項）：
對於第二審判決上訴，上訴人應委任律師為訴訟代理人。但上訴
人或其他法定代理人具有律師資格者，不在此限。
上訴人之配偶、三親等內之血親、二親等內之姻親，或上訴人為
法人、中央或地方機關時，其所屬專任人員具有律師資格並經法
院認為適當者，亦得為第三審訴訟代理人。
